最　高　行　政　法　院　判　決
　　　　　　　　　　　　　94年度判字第00503號
上　訴　人　甲○○
被 上訴 人　財政部臺灣省中區國稅局
代　表　人　鄭宗典
上列當事人間因申請抵繳遺產稅事件，上訴人對於中華民國92年
10月23日臺中高等行政法院92年度訴字第566號判決，提起上訴
。本院判決如下：
　　主  文
上訴駁回。
上訴審訴訟費用由上訴人負擔。
　　理  由
一、本件上訴人在原審起訴主張：(一)緣上訴人之父許鏡澂於民國
    83年12月18日死亡，86年12月經財政部臺灣省中區國稅局彰
    化縣分局核定應納稅額723萬5,046元，上訴人申請以遺產中
    之彰化縣彰化市○○段483之22地號（分割前地號）土地實
    物繳納，經該機關核准後，差額318元上訴人亦已繳納完畢
    。嗣因該彰化縣彰化市○○段483之22地號土地中包含鐵路
    用地、綠地、建地（既成道路），主管機關原應於都市○○
    ○○○路用地及綠地之時即應依職權分割，而竟疏未分割，
    上訴人聲請分割之時，彰化縣政府與地政事務所就樁位等事
    項互踢皮球，87年11月17日始將彰化縣彰化市○○段483之
    22地號土地分割為彰化縣彰化市○○段483之22地號（建地
    ，既成道路）、483之36地號（鐵路用地）、483之35地號（
    綠地）。其後被上訴人所屬彰化縣分局不採納上訴人所申請
    之彰化縣彰化市○○段483之35地號土地使用分區證明書，
    認定該地號土地非公共設施保留地，申請人就抵繳部分及扣
    除額部分經申請復查及訴願後，財政部僅就扣除額部分於91
    年3月19日台財訴字第0900024138號訴願決定書撤銷原處分
    ，經財政部臺灣省中區國稅局彰化縣分局核定應納稅額為41
    1萬4,328元，並准許以彰化縣彰化市○○段483之35地號、
    483之36地號土地抵繳，抵繳金額計為272萬6,000元，至於
    上訴人申請以彰化縣彰化市○○段483之22地號抵繳部分則
    不准。上訴人就實物抵繳部分，早在90年間聲請復查、訴願
    之時即已提出書狀主張，相關機關均未處理，直到上訴人函
    文查詢始於92年4月間作成訴願駁回之決定。(二)按「遺產稅
    或贈與稅應納金額在30萬元以上，納稅義務人確有困難，不
    能一次繳納現金時，得於前項規定納稅期限內，向該管稽徵
    機關申請，．．．並准以課徵標的物或其他易於變價或保管
    之實物抵繳」遺產及贈與稅法第30條第2項定有明文。就法
    律條文之解釋原則，凡條文為「Ａ或Ｂ」者，只需合於Ａ、
    Ｂ條件之一者，即可得到法律規定之效果，若規定為「Ａ及
    Ｂ」、「Ａ且Ｂ」始需要Ａ、Ｂ二條件兼具，故解釋上其他
    易於變價之物與其他易於保管之物二者任擇其一均有遺產及
    贈與稅法第30條第2項之適用。任何悖離於此邏輯原則的解
    釋，都是違背法令的解釋。本件彰化縣彰化市○○段483之
    22地號土地，由彰化市公所依據當地里長辦公處之反應會從
    事修復工作，保管上並無困難，此有彰化市公所公函附於原
    處分卷，而財政部臺灣省中區國稅局彰化縣分局早在86年12
    月間即已准許上訴人以該地抵繳，足見本件上訴人之申請合
    於遺產及贈與稅法第30條第2項之規定，為此訴請撤銷訴願
    決定及原處分之判決。
二、被上訴人則以：(一)按「左列各款不計入遺產總額．．．十二
    、被繼承人遺產中經政府闢為公眾通行道路之土地或其他無
    償供公眾通行之道路土地，經主管機關證明者。」、「遺產
    稅或贈與稅應納稅額在30萬元以上，納稅義務人確有困難，
    不能一次繳納現金時，得於前項規定納稅期限內，向該管稽
    徵機關申請，．．．並准以課徵標的物或其他易於變價或保
    管之實物1次抵繳。」、「本法第30條第2項所稱課徵標的物
    ，係指依本法規定計入本次遺產總額或贈與總額並經課徵遺
    產稅之遺產或課徵贈與稅之受贈財產。」分別為遺產及贈與
    稅法第16條第12款前段、第30條第2項及同法施行細則第43
    條之1所明定。(二)被繼承人許鏡澂於83年12月18日死亡，經
    被上訴人核定應納遺產稅額411萬4,328元，上訴人主張繳納
    確有困難，申請以被繼承人所遺坐落彰化縣彰化市○○段48
    3之22、483之35及483之36地號3筆土地抵繳遺產稅，其中彰
    化縣彰化市○○段483之35及483之36地號2筆土地，經被上
    訴人准予抵繳，另483之22地號土地，因係屬既成道路，核
    屬不計入遺產總額之道路土地，被上訴人乃以89年7月7日中
    區國稅彰縣徵字第890021092號函否准抵繳之申請，並經訴
    願遞予維持。(三)查系爭土地經彰化縣彰化市公所現場勘查結
    果，確係無償供公眾道路使用，並經被上訴人所屬彰化縣分
    局依遺產及贈與稅法第16條第12款規定，核定不計入遺產總
    額課稅，又查上開土地係屬私設巷道，非由政府開闢，亦非
    屬彰化市都市計畫所編定之道路用地，該巷道有破損時，係
    由該里辦公處或當地居民向該公所反應後，基於民眾通行之
    必要再予修復，是亦無財政部82年8月4日台財稅第00000000
    0號及84年2月28日台財稅第841608526號函釋所釋示，准予
    比照都市計畫法第50條之1規定之適用且依司法院釋字第343
    號解釋略以：「．．．申請抵繳稅款之實物．．．有易於變
    價與不易於變價之分，應以易於變價者而為抵繳。其中所謂
    『易於變價』，雖與『保管』同列，然非擇一即可，而排除
    稅捐稽徵機關之認定權限。」，是上訴人提供抵繳之彰化縣
    彰化市○○段483之22地號土地既非課稅標的物，又不符易
    於變價或保管之要件，被上訴人否准抵繳，揆諸首揭規定，
    並無不合等語作為抗辯。
三、原審斟酌全辯論意旨及調查證據之結果以：(一)按「左列各款
    不計入遺產總額．．．十二、被繼承人遺產中經政府闢為公
    眾通行道路之土地或其他無償供公眾通行之道路土地經主管
    機關證明者。」、「遺產稅或贈與稅應納稅額在30萬元以上
    ，納稅義務人確有困難，不能1次繳納現金時，得於前項規
    定納稅期限內，向該管稽徵機關申請，．．．並准以課徵標
    的物或其他易於變價或保管之實物1次抵繳。」、「本法第
    30條第2項所稱課徵標的物，係指依本法規定計入本次遺產
    總額或贈與總額並經課徵遺產稅之遺產或課徵贈與稅之受贈
    財產。」為84年1月30日修正遺產及贈與稅法第16條第12款
    前段、第30條第2項及85年4月17日修正之同法施行細則第43
    條之1所明定。(二)本件被繼承人許鏡澂於83年12月18日死亡
    ，經被上訴人核定應納遺產稅額為411萬4,328元，上訴人主
    張繳納確有困難，申請以被繼承人遺留坐落彰化縣彰化市○
    ○段483之22、483之35及483之36地號3筆土地抵繳遺產稅，
    其中彰化縣彰化市○○段483之35及483之36地號2筆土地，
    經被上訴人准予抵繳，另483之22地號土地，被上訴人則以
    該地為無償供公眾通行之道路，依財政部87年2月16日台財
    稅871929289號函釋意旨，更正為不計入遺產總額之財產，
    並以89年7月7日中區國稅彰縣徵字第890021092號函復上訴
    人以：該筆土地不符遺產及贈與稅法第30條第2項之規定，
    否准其抵繳之申請，有被上訴人所屬彰化縣分局遺產稅更正
    及註銷通知單及上開函文附原處分卷可按，堪信為真實。(三)
    系爭彰化縣彰化市○○段483之22地號土地，經彰化縣彰化
    市公所現場勘查結果，確係無償供公眾道路使用，並經被上
    訴人所屬彰化縣分局核定不計入遺產總額課稅在案，已如前
    述。又查上開土地係屬私設巷道，非由政府開闢，亦非屬彰
    化市都市計畫所編定之道路用地，該巷道有破損時，係由該
    里辦公處或當地居民向該公所反應後，基於民眾通行之必要
    再予修復，亦經被上訴人所屬彰化縣分局向彰化市公所查明
    在案，有彰化市公所函文附原處分卷可稽。按供公眾使用之
    私設巷道，其用途受限，又無收益，復因公眾均可自由通行
    使用，管理維護保養非但難以掌控，而且所費不貲，非一般
    私有財產得自由使用、收益、處分所可比擬，而私設巷道破
    損時雖得請市公所予以修復，然非無經費之限制，是私設巷
    道依其性質尚難認係「易於保管之物」，被上訴人以系爭土
    地不符易於變價或保管之要件，否准抵繳，並無不合。至司
    法院釋字第343號解釋，係83年4月22日作成，其後84年1月
    13日已修正遺產及贈與稅法第30條第2項之規定，是上開解
    釋非可逕行援引適用於本案。從而，原處分否准系爭彰化市
    ○○段483之22號土地抵繳，揆諸首揭規定，並無違誤，訴
    願決定予以維持亦無不合，因而為上訴人敗訴之判決。
四、本院核原判決依上開規定及說明，尚無違背法令。上訴意旨
    仍執陳詞並以上訴人之被繼承人係於民國83年12月18日死亡
    ，自應適用84年1月13日修正前之遺產及贈與稅法第30條第2
    項規定准予抵繳系爭遺產稅且引用最高法院26年渝上字第8
    號刑事判例指摘原判決有適用法律不當之違背法令，聲明廢
    棄改判。惟查法律之適用，不能割裂適用，本件系爭遺產稅
    之核定既係依上訴人之主張適用84年1月30日修正之遺產稅
    法施行細則第43條之1規定，將系爭彰化縣彰化市○○段483
    之22地號土地列為非課稅標的物，則上訴人自不能再以非課
    稅之標的物割裂適用而主張得以抵繳系爭遺產稅。足證系爭
    第483之22地號土地已因非屬課稅標的物而不得用以抵繳系
    爭遺產稅，至該筆土地是否易於保管，乃屬原判決之補充佐
    證理由，縱該佐證之理由不成立，亦不足影響該筆土地非屬
    課稅標的物而不得用以抵繳系爭遺產稅之事實，而最高法院
    之刑事判例在本院採為判例以前，本院尚無依循之必要，本
    院判決縱有違反，亦難謂有適用法規不當之違背法令。況原
    判決對上訴人所訴，均已詳予剖析論駁，上訴意旨無非上訴
    人持其主觀法律見解之歧異，斤斤指摘，核無足取。從而本
    件上訴意旨難謂為有理由，應予駁回。
據上論結，本件上訴為無理由，爰依行政訴訟法第255條第1項、
第98條第3項前段，判決如主文。
中    華    民    國    94    年    4     月    7     日
                  第四庭審判長法  官　徐　樹　海
                              法  官　高　啟　燦
                              法  官　吳　錦　龍
                              法  官　黃　合　文
                              法  官  林  茂  權
以  上  正  本  證  明  與  原  本  無  異
中    華    民    國    94    年    4    月    7      日
　　　　　　　　　　　　　　　書記官　張　雅　琴
